【裁判字號】    98,消債更,75
【裁判日期】    980710
【裁判案由】    聲請更生程序
【裁判全文】
臺灣彰化地方法院民事裁定            98年度消債更字第75號
聲  請  人  甲○○
                        07巷.
上列當事人因消費者債務清理事件聲請更生，本院裁定如下：
    主  文
更生之聲請駁回。
聲請費用新台幣壹仟元由聲請人負擔。
    理  由
一、本件聲請意旨略以：聲請人即債務人於民國95年5月間曾參
    與銀行公會協商機制，達成債務協商金額為新台幣（下同）
    19,100元，雖聲請人每月平均收入約40,000餘元，但因家中
    弟弟之生活開銷全賴聲請人一人獨立負擔，每月需支出約25
    ,000 餘元，協商之金額已然超出聲請人能力所能負擔。又
    因家中生活開銷隨胞弟年紀增長而增加，雖節省開銷努力苦
    撐20期，終無以為繼，致使繼續履行協商內容有重大困難，
    不得已於97年1月始毀諾，嗣於97年6月間得知銀行公會有再
    次協商之機會，再度向最大債權銀行荷蘭銀行（下稱荷蘭銀
    行）提出協商聲請，卻遭荷蘭銀行以曾參與前置協商成立或
    銀行公會協商機制成立而遭退件，是其有消費者債務清理條
    例第151條第5項但書所定不可歸責於己之事由，致履行協商
    條件顯有重大困難，且其無擔保或無優先權之債務總額未逾
    1,200萬元，復未經法院裁定開始清算程序或宣告破產，爰
    依上開規定，提出財產及收入狀況說明書、債權人清冊、債
    務人清冊，聲請更生等語。
二、按「債務人與金融機構協商成立者，不得聲請更生或清算。
    但因不可歸責於己之事由，致履行顯有重大困難者，不在此
    限。本條例施行前，債務人依金融主管機關協調成立之中華
    民國銀行公會會員辦理消費金融案件無擔保債務協商機制與
    金融機構成立之協商，準用前項之規定。」、「聲請更生或
    清算不合程式或不備其他要件者，法院應以裁定駁回之，但
    其情形可以補正者，法院應定期間先命補正。」，消費者債
    務清理條例第151條第5項、第6項、第8條各定有明文。次按
    債務清償方案成立後，應由債務人按其條件履行，如於其後
    發生情事變更，在清償期間內之收入或收益不如預期，致該
    方案履行困難甚或履行不能，而有不可歸責於己之事由，始
    能聲請更生或清算，此觀同條例第151條第5項規定自明。該
    規定立法意旨乃在避免債務人任意毀諾已成立協商，濫用更
    生或清算之裁判上債務清理程序。蓋以債務清償方案係經當
    事人行使程序選擇權所為之債務清理契約，債務人應受已成
    立協議所拘束，非謂債務人得任意利用債務清理程序減輕債
    務。債務人既已與金融機構協商成立，如認該協商方案履行
    有其他不適當情形，仍應再循協商途徑謀求解決。
三、經查，依聲請人提出之財產歸屬資料清單、土地登記第一類
    謄本顯示，其名下尚有五筆共有土地分別坐落彰化縣員林鎮
    ○○○段673地號、彰化縣員林鎮○○○段113、128、130地
    號及彰化縣社頭鄉○○段553之4地號（該筆土地應有部分之
    課稅現值有159,586元，該應有部分有提供第三人設定本金
    最高限額抵押40萬元），課稅現值共計 590,736元。此外，
    聲請人現任職於行政院海岸巡防署中部地區巡防局第四巡防
    部，96年及97年之每月平均收入達41,993元，此有聲請人所
    提出之中壢龍東路郵局客戶歷史交易清單三紙及該郵政機構
    之薪資轉帳存摺在卷可稽，是聲請人每月平均所得至少有41
    ,993 元以上之事實，應可認定。而聲請人主張每月生活必
    要支出費用，其中包含其未成年弟弟乙○○之扶養費10,00
    0元部分，因聲請人就該部分之支出並未提出詳細單據以供
    本院審核，所稱尚屬無據，縱如聲請人主張其每月須支出其
    弟乙○○扶養費10,000元為真，因其尚有另一名弟弟丙○○
    （73年6月10日生），可共同扶養其弟乙○○，有戶籍謄本
    乙份附卷可稽，故該筆扶養費應由其餘扶養義務人即聲請人
    之弟丙○○共同分擔（民法第1115條第1項第4款），是其主
    張扶養金額亦應以每月5,000元（1,0000÷2＝5,000）為宜
    。至其中房屋租金每月7,000元部分，依聲請人所提出之房
    屋租賃契約觀之，聲請人為連帶保證人，承租人丁○○為聲
    請人之阿姨，目前與聲請人同住，依同住人平均分擔原則，
    聲請人應負擔之金額應為每月3,500元（7,000÷2＝3,500）
    ，殊無全由聲請人負擔之理。雖聲請人主張前因阿姨有工作
    收入故與聲請人一同分擔房租，但因目前無穩定收入，僅靠
    零散之家庭代工維持生活，而無法分擔房租云云，惟聲請人
    就此部分卻無法舉證以實其說，是聲請人上開所辯即無可採
    。另負擔自己生活費部分，依行政院主計處公佈之97年度臺
    灣省每人每月最低生活費用為9,829元為計算標準（該最低
    生活費用即包括食、衣、住、行等費用在內，且聲請人既已
    負債大於資產，本應較一般人更節約支出，撙節開銷，自應
    以最低生活費為計算標準），則聲請人每月於支付本身生活
    費及扶養費用後仍有餘額23,664元（41,993－5,000－3,500
    －9,829＝23,664），足以支付每月協商金額19,100元，顯
    無不能維持生活之情形，從而聲請人主張其每月可處分之收
    入及可處分之資產低於一般之標準，屬無資力之人，且因協
    商金額超過其實際能負擔，致無力履行協商條件云云，均無
    可採。又本件聲請人事後縱有履行不便之情形，亦應充分展
    現償還債務之誠意，另謀與全體債權人雙方合理公平受償之
    方法，再與債權人重新協議調整每月還款金額，而非輕易放
    棄協商機制，逕行依本條例聲請更生。
四、綜上所述，聲請人自95年5月13日成立協商迄至97年1月毀諾
    時止，並無新發生之不可歸責事由導致支出突增或收入減少
    之情形，以其收入應仍能繼續依協商內容而為履行，又其未
    能證明因何不可歸責於己之事由導致履行協商內容顯有重大
    困難，其更生之聲請既不符合消費者債務清理條例第151條
    第5項所定要件，且上開欠缺又屬無從補正，依上說明，自
    應駁回其更生之聲請，爰裁定如主文。
中    華    民    國    98    年    7     月    10    日
                  民事第一庭    法  官  康弼周
以上正本係照原本作成。
如不服本裁定，應於裁定送達後10日內，以書狀向本院提出抗告
，並繳納抗告費新臺幣1千元。
中    華    民    國    98    年    7     月    13    日
                                書記官  陳文俊


司法院資訊處製作；財團法人民間司法改革基金會備份。
